臺灣高等法院刑事裁定
110年度抗字第426號
抗告人  即
再審聲請人
即受判決人  施志宏



上列抗告人因違反毒品危害防制條例案件，不服臺灣桃園地方法
院中華民國109年12月7日所為駁回聲請再審之裁定（109年度聲
再字第57號），提起抗告，本院裁定如下：
    主  文
原裁定撤銷，發回臺灣桃園地方法院。
    理  由
一、聲請再審意旨略以：再審聲請人即受判決人施志宏（下稱聲
    請人）因施用第一級、第二級毒品案件，經臺灣桃園地方法
    院（下稱原審法院）以108年度審訴字第1083號、第1112號
    ，分別判處有期徒刑10月、1年、6月確定。惟毒品危害防制
    條例第20條第3項、第23條第2項，業於民國109年1月15日修
    正公布，並自109年7月15日施行，依新法規定，經觀察勒戒
    或強制戒治執行完畢釋放後，3年後再犯施用毒品者，應適
    用觀察勒戒或強制戒治之規定，3年內再犯施用毒品者，則
    應依法追訴。本件聲請人距最近1次觀察勒戒執行完畢後迄
    今已逾3年，應裁定送觀察、勒戒，不得追訴處罰，檢察官
    逕行起訴，原審法院逕予判刑，即已違背法令，且已符合刑
    事訴訟法第420條第1項第6款之再審規定，爰依法聲請再審
    云云。
二、原裁定意旨略以：毒品危害防制條例第20條、第23條固於10
    9年1月15日修正公布，並於109年7月15日施行，惟若法院係
    在上開條例施行前（即109年7月15日前）為裁判，自應適用
    裁判時即修正前之規定，不得逕行適用裁判時尚未生效之修
    正後規定。原審法院109年度審訴字第1083號、第1112號係
    在109年1月21日宣判，則原審法院依據裁判當時有效規定（
    即修正前毒品危害防制條例）而為判決，自無違法。何況刑
    事訴訟法之再審及非常上訴制度，雖均為救濟已確定之刑事
    判決而設，惟再審係為原確定判決認定事實錯誤而設之救濟
    程序，非常上訴程序則在糾正依原確定判決確認之事實為基
    礎，所生之適用法則違誤，二者迥不相侔。聲請人前揭主張
    ，並無判決確定後發現新事實、新證據之情節，純係爭執原
    確定判決適用法律之問題，是單憑原確定判決有無適用法律
    違法之疑義，亦無從據為聲請再審之理由。聲請人指摘其前
    揭施用毒品行為，應適用修正後毒品危害防制條例規定送觀
    察、勒戒，而不應為科刑判決等語，顯有誤會，要屬無據。
    從而，聲請再審意旨與刑事訴訟法第420條第1項第6款所定
    得聲請再審之法定事由均顯不相符，故本件再審之聲請為無
    理由，應予駁回，且無踐行通知聲請人到場並聽取檢察官意
    見等程序之必要等語。
三、抗告意旨略以：毒品危害防制條例修正施行後，各級法院就
    施用毒品案件，有依舊法宣告有期徒刑，也有依新法令入勒
    戒處所施以觀察、勒戒，甚至有些案件係在新法施行前所犯
    ，因上訴或逃亡或審理期間過長，而適用新法令入勒戒處所
    施以觀察、勒戒，則施用毒品案件因適用新舊法不同，而有
    不同之結果，是否有失公允及違反比例原則。抗告人即受判
    決人施志宏（下稱抗告人）犯施用第一、二級毒品案件後，
    毒品危害防制條例第20條已於109年1月15日修正公布，並於
    同年7月15日施行，依該條規定，並參照最高法院109年度台
    上字第3240號判決意旨及109年度台上大字第3826號裁定意
    旨，可知觀察、勒戒或強制戒治執行完畢釋放後，3年後再
    犯毒品危害防制條例第10條之罪者，應適用修正後毒品危害
    防制條例第20條規定施以觀察、勒戒，所稱「3年後再犯」
    ，只要距最近一次觀察、勒戒已逾3年者，即該當之，不因
    其間是否犯第10條之罪經判刑而受影響。抗告人所犯施用毒
    品案件，檢察官依修正前毒品危害防制條例提起公訴，起訴
    程序固未違背當時之規定，然依修正後毒品危害防制條例規
    定，則應為觀察勒戒之裁定，不得追訴處罰，原確定判決審
    法院竟依修正前毒品危害防制條例論罪並宣告有期徒刑在案
    ，已符合提起非常上訴之要件，且具合法之正當性，爰依刑
    事訴訟法第441條、第443條之規定，請檢察總長向最高法院
    提起非常上訴云云。
四、開始再審之裁定確定後，法院應依其審級之通常程序，更為
    審判，刑事訴訟法第436條定有明文。又地方法院合議審判
    之案件經受命法官行準備程序時，被告就被訴事實為有罪之
    陳述，經合議庭依刑事訴訟法第273條之1、第284條之1規定
    ，裁定由受命法官獨任行簡式審判程序，因本案原為合議案
    件，雖適用簡式審判程序，由受命法官獨任審結，但刑事訴
    訟法第436條規定，若開始再審之裁定確定後，依法應依其
    審級之通常程序，更為審判。因此，本案一旦開啟再審後，
    應行合議審判，由此可知，再審程序為原訴訟程序之延續。
    又適用簡式審判程序的裁定，具有中間裁定之性質，開啟再
    審，將使原確定判決之既判力與執行力產生阻斷之效力，裁
    定適用簡式審判程序之中間裁定，亦將併同原確定判決遭排
    除，既然本案一開始屬於合議案件，且被告行簡式審判程序
    之裁定亦由合議庭為之，再審程序可能使前述合議庭裁定之
    效力解消，故應分合議案件審理。
五、經查，本案抗告人據以聲請再審之原審法院108年度審訴字
    第1083號、第1112號確定判決（下稱原確定判決），分案之
    初係通常程序案件，分由合議庭審理，業經原確定判決載明
    於案由欄（見臺灣桃園地方法院109年度聲再字第57號卷第6
    5頁），該案雖經裁定行簡式審判程序，並由獨任法官審結
    ，然再審程序為原訴訟程序之延續，若開始再審之裁定確定
    後，依法應依其審級之通常程序，更為審判，因此，應行合
    議庭審理經裁定行簡式審判程序，並由獨任法官審結之案件
    ，一旦開啟再審後，應由原審法院組成合議庭行合議審判。
    是以，原裁定駁回抗告人所為再審之聲請，僅由法官1人獨
    任為之，其法院組織，容有未合。本件抗告意旨雖未指摘及
    此，惟原裁定既有上開可議之處，即屬無可維持，為兼顧審
    級利益，應由本院將原裁定撤銷，發回原審法院更為適法之
    處理。
據上論斷，應依刑事訴訟法第413條前段，裁定如主文。
中　　華　　民　　國　　110 　年　　4 　　月　　6 　　日
                  刑事第三庭    審判長法　官  張惠立
                                      法　官  廖怡貞
                                      法　官  張江澤
以上正本證明與原本無異。
如不服本裁定，應於收受送達後五日內向本院提出再抗告狀。
                                      書記官  林明慧
中　　華　　民　　國　　110 　年　　4 　　月　　7 　　日